臺灣高等法院臺中分院刑事判決　　　　95年度上易字第1506號
上　訴　人　臺灣南投地方法院檢察署檢察官
被　　　告　丙○○
選任辯護人　楊志航　律師
上列上訴人因被告侵占案件，不服臺灣南投地方法院95年度易字
第122號中華民國95年9月27日第一審判決（起訴案號：臺灣南投
地方法院檢察署95年度偵字第255 號），提起上訴，本院判決如
下：
    主  文
原判決撤銷。
丙○○意圖為自己不法之所有，而侵占自己持有他人之物，處有
期徒刑陸月，如易科罰金，以銀元參佰元即新台幣玖佰元折算壹
日。
    事  實
一、丙○○受乙○○之託，持乙○○所簽發以彰化商業銀行股份
    有限公司為付款人、發票日九十三年十二月十六日、票號Ｃ
    Ｋ0000000號、面額新臺幣（下同）二十萬元及發票
    日九十四年一月二十六日、票號ＣＫ0000000號、面
    額十二萬元之支票各一紙，向他人調借現金，丙○○於同年
    十一月間，持前開支票至南投縣埔里鎮○○路三一○巷二十
    二號黃舜居住處，向黃舜居調借得現金三十二萬元後，竟意
    圖為自己不法之所有，變易持有為所有之意思，未將上開三
    十二萬元交予乙○○，而予以侵占入己。
二、案經乙○○訴請臺灣南投地方法院檢察署檢察官偵查起訴。
    理  由
一、訊據被告丙○○對於持前開二紙支票向黃舜居調借現金三十
    二萬元之事實，固不諱言，然否認有侵占犯行，辯稱：其係
    向告訴人乙○○借得上開二紙支票調現使用，並非受乙○○
    之託持該二紙支票向黃舜居調借現金云云。惟查：上開事實
    業據證人乙○○於偵查中以證人身份具結證稱伊交付上開支
    票二張委託被告向他人調借現款，被告表示票放在金主那邊
    還在調錢，後來黃舜居打電話跟伊說沒有繳利息，伊才知道
    有借到錢等語；又證人黃舜居於偵查時亦具結證稱：丙○○
    於九十三年十一月間有拿上開支票二張在伊住處調借三十二
    萬元，伊一次拿三十二萬元給丙○○，當時丙○○說是「乙
    ○○要借的」等語屬實；即使被告在偵查中亦坦稱「我是跟
    黃舜居說是乙○○要調現」等語在卷；並有證人黃舜居與乙
    ○○於九十四年三月二十五日就上開借款債務本息共三十六
    萬六千零八十元達成分期清償協議之契約書一份在卷可稽。
    被告未將代告訴人向證人黃舜居調借之三十二萬元，交付告
    訴人，而據為己有，顯有侵占入己之不法所有意圖。至被告
    於原審雖辯稱其為協助告訴人乙○○所營保險業務獲取業績
    ，遂由被告本人及被告之胞弟蔡哲志向告訴人乙○○所屬新
    光人壽保險公司投保壽險，並由告訴人乙○○代繳保險費，
    於九十三年十一月間，因告訴人乙○○向被告催繳保險費，
    惟因被告當時並無資力支付該保險費，原欲終止該保險契約
    ，然告訴人乙○○為使保單之效力延續，遂告知被告其手上
    有支票，並表示願將支票借給被告，讓被告向民間放款公司
    辦理支票貼現，於是告訴人乃交付上開二紙支票予被告，且
    於被告以上開二紙支票借得現款三十二萬元後，乃於九十三
    年十一月間將其中十萬元在南投縣埔里鎮彰化商業銀行門口
    前處，當場交付十萬元給告訴人乙○○云云，用以證明其係
    向告訴人借用支票等情。惟查：被告係於九十三年三月三日
    以被告為被保險人向新光人壽保險公司投保「長福終身保險
    」，而於九十三年六月二十八日以蔡哲志為被保險人，向新
    光人壽保險公司投保「真心終身保險」，有該要保書之傳真
    影本附卷可稽，然依新光人壽保險公司函覆原審稱：「保戶
    丙○○所投保之四張保單，於繳納首期保費（分別為四萬三
    千七百八十九元、八千六百九十元、五萬九千五百二十元、
    六萬一千一百二十元）後，現皆已失效，有該公司九十五年
    七月三日（九五）新壽法務字第○二二O號函附卷可參，並
    據該公司以傳真函稱：「首期繳交保費日期，即投保始期‧
    ‧‧為九十三年三月三日‧‧‧九十三年六月二十八日‧‧
    ‧皆只繳交首期保費，並無繼續交保費」等語，亦有該傳真
    附卷可按。本件被告所投保之上開人壽保險，既已分別在投
    保始期（即九十三年三月三日及九十三年六月二十八日）將
    其首期保費繳清，其後並無繼續交保費，則被告於九十三年
    十一月間，實無所謂保險公司催繳保險費之情事，是被告此
    部分關於向告訴人借用上開二紙支票之緣由所為之辯解，顯
    然不足採信。罪證明確，被告否認侵占犯行並所為之辯解，
    均係事後卸責之詞，不足採信，其犯行堪以認定，自應依法
    論科。
二、查我國刑法業於九十四年二月二日經以總統華總一義字第09
    400014901號令修正公布， 並自九十五年七月一日施行。被
    告行為後，其應適用之相關法律已有變更，茲就與本案適用
    有關之條文，說明如下：(一)法定刑中罰金刑部分：刑法第三
    十三條第五款業經修正公布，修正後刑法第三十三條第五款
    規定「罰金：新臺幣一千元以上，以百元計算之」，與修正
    前刑法第三十三條第五款規定「罰金：（銀元）一元以上」
    不同。比較新舊法結果，以修正前即行為時法較有利於被告
    ，故依刑法第二條第一項前段規定，自應適用行為時之法律
    即修正前刑法第三十三條第五款規定決定其罰金部分之法定
    刑。(二)法定刑中罰金刑提高標準之新舊法適用：被告行為後
    ，刑法施行法第一條之一於九十五年六月十四日經以華總一
    義字第09500085181 號令修正公布增訂。修正增訂之刑法施
    行法第一條之一規定「中華民國九十四年一月七日刑法修正
    施行後（按指九十五年七月一日），刑法分則編所定罰金之
    貨幣單位為新台幣。九十四年一月七日刑法修正時，刑法分
    則編未修正之條文定有罰金刑者，自九十四年一月七日刑法
    修正施行後，就其所定數額提高為三十倍。但七十二年六月
    二十六日到九十四年一月七日新增或修正之條文，就其所定
    數額提高為三倍」。而本件被告所犯刑法第三百三十五條第
    一項之罪，其法定刑有罰金刑，且為刑法分則編未修正之條
    文而定有罰金刑者；於刑法施行法第一條之一修正增訂前，
    其貨幣單位為銀元，罰金刑之提高標準應適用罰金罰鍰提高
    標準條例第一條之規定「依法律應處罰金、罰鍰者，就其原
    定數額得提高為二倍至十倍」。再依現行法規所定貨幣單位
    折算新臺幣條例第二條規定「現行法規所定金額之貨幣單位
    為圓、銀元或元者，以新臺幣元之三倍折算之」。如換算為
    新台幣，則刑法第三百三十五條第一項之罪法定刑罰金刑部
    分，與適用刑法施行法第一條之一規定提高30倍之結果相同
    。比較新舊法適用之結果，其關於法定刑為罰金部分之提高
    標準，新舊法均無不利之情形，故依刑法第二條第一項前段
    規定，自應適用行為時之法律即罰金罰鍰提高標準條例第一
    條及現行法規所定貨幣單位折算新臺幣條例第二條之規定。
三、核被告所為，係犯刑法第三百三十五條第一項侵占罪。原審
    認不能證明被告犯罪，而為其無罪之諭知；然觀該無罪判決
    所形成之理由主要是採信被告所稱本案借款所使用之二張支
    票係被告向告訴人所借得，而非告訴人委託被告向他人調借
    所交付，然此與上開有罪判決所引用之明確證據明顯不符，
    原判決捨不利於被告之明確之證據而不採，已有未當。再觀
    之其所載各項理由：(一)被告與告訴人以往有借用支票調現之
    事實，縱認屬實，然亦無以推認本案上開支票二紙係告訴人
    借給被告者。(二)依告訴人於原審所述，其係相隔約十日左右
    ，先後交付上開二紙支票予被告，而以往告訴人委託被告調
    現，大約都會在二、三天內交付借得之款項。原判決因而質
    疑告訴人何以未在交付第一張支票後相隔二、三天後即詢問
    被告有無調到現金？為何未將調到之現金交付給伊？及該紙
    支票之去處等情，對被告提出質疑及追究，竟於相隔十日後
    ，又簽發第二紙支票，與其之前委託被告調現之情有違。然
    就此，告訴人已說明其緣由為：「‧‧‧告訴人簽發彰化銀
    行（埔里分行）支票、面額貳拾萬元，到期日九十三年十二
    月十六日支票乙張，委由被告向金主週借現金，經過數天後
    告訴人詢問被告，有沒有借到錢，被告聲稱年關將到，借錢
    的人很多，支票必須先放在金主那裡排隊，金主如有錢進來
    ，才會優先給錢，日子一天一天過去，告訴人眼看年關將到
    ，被告的支票尚未調到錢，告訴人就東借西借，東湊西湊，
    還差拾幾萬，被告則說十幾萬金額較少，她可以找另一位金
    主調，告訴人不疑有詐，簽發第二張支票面額壹拾貳萬元，
    到期日九十四年元月二十六日委由被告向金主調借，但日子
    一天一天過，告訴人問被告到底有沒有調到錢，（九十二年
    至九十三年曾開立票委由被告調借三至四天就拿到錢）被告
    聲稱錢還沒借到支票在金主那裡要告訴人不要急，否則金主
    怕了就不借錢，因告訴人幫兒子趕做年貨很忙，又擔心二張
    支票被告到底有沒有調到錢，經告訴人又再次問被告錢有沒
    有借到，被告總是一直找理由來搪塞，因此告訴人向被告聲
    稱委由的二張支票，如果沒有調到錢，請將上開二張支票拿
    回來，被告說支票在金主那裡她會拿回來要告訴人不要擔心
    ，但被告遲遲未將二張支票拿回來，經告訴人一再催促，被
    告保證會把支票拿回來還予告訴人」等語。況告訴人於偵查
    、原審均以證人身份就其告訴事實而為陳述，擔保其陳述之
    可信性，若有不實將涉嫌偽證罪責；且以上開證人黃舜居於
    偵查所證及被告於偵查所供「我是跟黃舜居說是乙○○要調
    現」等情以觀，告訴人所述上開緣由並無何悖於事理之處。
    原判決輕捨上開明確證據而不採，復未詳細指駁告訴人之陳
    述有何與事實不合之處，僅稱告訴人無法證明所述為實，即
    認其陳述不可採，自嫌率斷。(三)又告訴人乙○○所提出支票
    存根聯，經原審勘驗結果，該支票號碼ＣＫ0000000
    號支票存根，除記載發票日及支票面額外，備註欄記載「娟
    代」；支票號碼ＣＫ0000000號支票存根，除記載發
    票日及支票面額外，存根中間載有「丙○○代借」等語。據
    證人乙○○證稱：「記載『娟代』，是我拿票請被告去找金
    主借錢回來給我使用；記載『娟借』，是我票借給被告而她
    拿去向別人借錢由她自己用」等語。證人乙○○所為證述，
    符合一般人對於文字用語簡略之記載用法，並無特異之處，
    應屬可採。乃原判決竟以該支票號碼ＣＫ0000000號
    支票，被告係與另紙票號ＣＫ0000000號支票同時簽
    發交付予被告；而該票號ＣＫ0000000號支票之金額
    ，既係由被告將現金存入該支票之帳戶內，並已獲得兌現；
    顯然告訴人所交付之票號ＣＫ0000000號支票亦係同
    時借予被告調現云云，捨明白文字用語而不由，而以與本案
    毫無相關之另紙支票之使用情形充為捨棄本案上開明白證據
    之依憑，所為推論顯有失當。另票號ＣＫ0000000號
    支票存根係記載「丙○○『代借』」，較之『娟代』，用語
    更為清楚明白，當指丙○○代他人借款之意，簡明易懂並無
    難解之處，乃原判決竟又謂：其既「代」又「借」，究係委
    託調現或借給支票調現使用，已難由其記載中窺見其端倪云
    云，自將上開用語複雜化，違背生活經驗法則，亦難謂當。
    (四)被告於九十四年三月三十日所書立交付予乙○○之切結書
    記載「立切結書人丙○○茲向乙○○借款新台幣參拾陸萬陸
    仟元整，現立切結保證該借款每月付款新台幣參萬元，並開
    立本票十三張，另開立一張新台幣參拾陸萬陸仟元正質押‧
    ‧‧」等語，有該切結書影本乙紙附卷可參。然證人乙○○
    已於偵查中結證稱：「（丙○○於九十四年三月三十日所寫
    的切結書，為何是寫向妳借錢，而不是她拿支票去幫妳調現
    金？）因為向黃舜居調現的支票是我開的，所以我跟黃舜居
    簽一個還款契約書，丙○○再簽上開切結書給我，表示願意
    把錢還給我」等語。觀以黃舜居與告訴人所簽還款契約書之
    日期為九十四年三月二十五日，被告所立切結書日期為同月
    三十日；及還款契約書雙方約定每月還款三萬元，切結書所
    載被告開立之本票金額每張為三萬元等情以觀，證人乙○○
    所述尚符合實情。而被告係代告訴人向證人黃舜居借款，已
    明如前述；且上開切結書並未經告訴人簽名確認，其所稱「
    借款」係被告片面記載而成，何足認係真實？況若依上記載
    文字「立切結書人丙○○茲向乙○○借款新台幣參拾陸萬陸
    仟元整」解讀，亦無相關被告向告訴人借用上開金額合計三
    十二萬元之支票二紙轉向他人調現之用語；且立切結書之日
    期為九十四年三月三十日，切結書記載「茲向乙○○借款」
    ，何以不解釋為係當天借款？原判決憑該被告片面作成之切
    結書上有「借款」之語，遽認告訴人係將系爭支票二紙借給
    被告使用，亦有未洽。雖被告確已依該切結書所載，簽發面
    額均為三萬元之本票十三張、面額六千元之本票一張、面額
    三十六萬六千元之本票一張交付予告訴人乙○○，並經連帶
    保證人蔡黃綵秋簽發魚池鄉農會為付款人、到期日九十四年
    三月五日、面額三萬八千元之支票乙紙交付告訴人乙○○轉
    交黃舜居，用以支付該借款之利息等情，為告訴人乙○○所
    承認無訛，並有該本票影本十五張、支票影本一張附卷可參
    ，然此係另一事，無足作為有利於被告之認定。(五)原判決以
    被告於九十三年十一月間，係受僱於黃舜居，因此被告在向
    其僱主調借現金時，不願讓其知悉是自己需要用錢，而向其
    稱係該發票人即告訴人乙○○欲借款等情，乃屬人之常情，
    在一般以支票貼現，向金主告知係發票人借款之情形，亦所
    在多有，自不能單純以被告向黃舜居稱係告訴人乙○○要借
    款乙節，遽予推論本件係告訴人委託被告持上開支票調現之
    事實。然一般持票向他人調現，風險評估乃極為重要之事項
    ，而風險高低又與借款利率高低攸關，一般民間借貸利息甚
    高，故而借錢者無不希望能以低利借得款項。若真正要借錢
    者係被告，被告反而應向黃舜居表明，基於雇主員工之信賴
    關係，風險評估自低，證人黃舜居貸借款項之意願必較高，
    被告將來負擔之利息亦較少，被告若係自己要借錢，卻對其
    雇主謊稱係乙○○要調現，反悖於常理。基於以上說明，本
    院認原審判決被告無罪，尚有未當；檢察官上訴意旨亦指摘
    原判決為被告無罪之諭知係屬不當，其上訴有理由，自應將
    原判決撤銷改判。爰審酌被告犯罪之動機、目的、手段、所
    生危害，犯後否認犯行，未見悔悟之意，又未與告訴人和解
    ，賠償損害等一切情狀，量處如主文第二項所示之刑，並諭
    知易科罰金折算之標準。末查，刑法第四十一條亦經修正，
    修正後之該條第一項規定為：「犯最重本刑為五年以下有期
    徒刑以下之刑之罪，而受六個月以下有期徒刑或拘役之宣告
    者，得以新臺幣一千元、二千元或三千元折算一日，易科罰
    金。但確因不執行所宣告之刑，難收矯正之效，或難以維持
    法秩序者，不在此限」。修正前之該條第一項規定則為：「
    犯最重本刑為五年以下有期徒刑以下之刑之罪，而受六個月
    以下有期徒刑或拘役之宣告，因身體、教育、職業、家庭之
    關係或其他正當事由，執行顯有困難者，得以一元以上三元
    以下折算一日，易科罰金。但確因不執行所宣告之刑，難收
    矯正之效，或難以維持法秩序者，不在此限」。且被告行為
    後，罰金罰鍰提高標準條例第二條業已刪除，而刑法第四十
    一條第一項前段關於易科罰金之折算標準已由舊法之銀元一
    百元、二百元、三百元修正為新台幣一千元、二千元、三千
    元，因屬科刑規範事項之變更，其折算標準為裁判時所應諭
    知，自有就新舊法規定比較之必要。本件之折算標準，經比
    較新舊法結果，以被告行為時之舊法較為有利於被告，是依
    刑法第二條第一項前段之規定，應適用被告行為時之舊法即
    依修正前刑法第四十一條第一項前段、修正前罰金罰鍰提高
    標準條例第二條之規定，諭知以銀元三百元折算一日為易科
    罰金之折算標準。
據上論結，應依刑事訴訟法第三百六十九條第一項前段、第三百
六十四條、第二百九十九條第一項前段，刑法第三百三十五條第
一項，刑法第二條第一項前段、修正前刑法第四十一條第一項前
段，罰金罰鍰提高標準條例第一條前段、修正前罰金罰鍰提高標
準條例第二條，現行法規所定貨幣單位折算新臺幣條例第二條，
判決如主文。
本案經檢察官甲○○到庭執行職務。
中　　華　　民　　國　　96　　年　　1 　　月　　4 　　日
            刑事第四庭    審判長法　官  洪  耀  宗
                                法　官  陳  欣  安
                                法　官  江  德  千
上列正本證明與原本無異。
不得上訴。
                                書記官  吳  麗  琴
中　　華　　民　　國　　96　　年　　1 　　月　　4 　　日
